【裁判字號】    90,上易,3781
【裁判日期】    920722
【裁判案由】    侵占等
【裁判全文】
臺灣高等法院刑事判決                            九十年度上易字第三七八一號
    上  訴  人
    即 自訴 人  全盛國際股份有限公司
    代  表  人  乙○○
    自訴代理人  蘇千祿律師
    上  訴  人
    即  被  告  戊○○
    選任辯護人  魯寶文律師
右上訴人因被告業務侵占等案件，不服臺灣臺北地方法院八十九年度自更(一)字第三八
號，中華民國九十年八月二十二日第一審判決（併辦案號：臺灣板橋地方法院檢察署
八十九年度偵字第一五四三０號），提起上訴，本院判決如左：
    主  文
原判決撤銷。
戊○○連續意圖為自己不法之所有，而侵占對於業務上所持有之物，處有期徒刑肆年
。
    事  實
一、戊○○係全盛國際股份有限公司（以下簡稱全盛公司）光復分店之店長，掌管全
    盛公司洋酒之買賣及出貨，為從事業務之人，竟自民國（下同）八十七年七月起
    ，至八十八年一月十八日止，基於意圖為自己不法所有之概括犯意，在台北市○
    ○○路六二二號其所掌管之全盛公司光復店，連續將自公司所進貨之軒尼詩ＸＯ
    、皇家禮炮、起瓦士等酒品侵占入己，侵占酒品之價額高達新台幣（下同）六千
    四百五十四萬八千六百二十八元，其中庫存點少者為一千五百０三萬三千０二十
    八元；假藉出貨予李世河、陳晟賢、江宏政三人，而由戊○○連續在其業務上所
    掌管之出貨單上，虛偽記載出貨予該三人酒品，全盛公司乃陸續出貨予戊○○，
    戊○○即連續將酒品予以侵占，計李世河部分為二千三百三十萬０四百元；陳晟
    賢部分為七百九十六萬三千二百元；江宏政部分為一千八百二十五萬二千元，戊
    ○○並連續將上開出貨單回繳全盛公司行使，以便掩飾其侵占此三部分之犯行，
    足以生損害於全盛公司及李世河、陳晟賢、江宏政等人。
二、戊○○在本案未經有偵查權之機關發覺前，於八十八年一月十九日具狀向台灣台
    北地方法院檢察署檢察官自首。全盛公司則於八十八年四月二十三日向臺灣臺北
    地方法院提起自訴。
    理  由
一、上訴人即被告戊○○於本院審理時矢口否認有何侵占之犯行，辯稱：伊於八十七
    年十二月中旬離開公司，於離職前夕即同年十一月間已由自訴人全盛公司派員會
    同被告進行總盤點，並與自訴人公司代表甲○核對無誤後始將簽名之盤貨單交回
    公司，當時盤點並無發現有侵占之事，又全盛公司為了業績，決議以盤貨之方式
    ，把酒以進貨價賣給其他酒商，換成現金以市價借給客戶，由客戶提供一個月期
    的票給公司，李世河等人即是以此方式向公司借款，因李世河等人跳票，伊依公
    司指示要求他們填出貨單，並無業務登載不實之犯行云云。經查：
    (一)右揭犯罪事實，業據自訴人指述甚詳，並有上開酒類之進貨資料、調撥移入資
      料表、調撥移出資料表、銷售資料及出貨單、送貨單、居酒屋每日銷售業績統
      計表、商品明細盤點表附卷可稽（見自字卷第一五七頁至二三二頁），而上開
      單據均經被告及其門市營業員簽名，自堪信為真實，雖被告事後辯稱可能是伊
      繳回公司之貨款公司未在每日銷售表內登記，致造成短缺，伊並未侵占云云。
      然全盛公司之板橋店店長李英豪證稱：客戶買酒需簽出貨單，並由店員將之登
      記在每日銷售業績統計表上，由店長核對後簽名回傳給公司，而當日所收的貨
      款隔天都要送回公司，回繳的貨款係用三聯單書寫，並由各分店留底以便跟總
      公司對帳，不可能發生貨款回繳但總公司卻無紀錄之情形等語（見自更字卷第
      六十九頁至第七十頁）。準此，為了避免與總公司對帳發生爭執，各分店必會
      保留相關單據以供對帳之用，惟被告自八十八年四月被訴至今，未提出任何留
      存之資料以實其說，其所辯亦與證人李英豪證述之一般出貨情形相違，顯係卸
      責之詞委無足採。至被告另以公司在盤點時並未發現有侵占之情事，而證人甲
      ○亦證稱：光復店撤店時伊有去做盤點，負責清點酒品剩多少，而八十七年底
      光復店收店時曾有開會，當時被告在場但不記得被告有說侵占公司洋酒之事，
      亦不清楚是否談到有盤點有問題之事等語（見自字卷第五十一頁）。惟盤點僅
      在清算撤店時所剩之酒品數量及總類，必當核對盤點剩餘數量及銷售統計表與
      出貨數量是否相符，始能發現被告是否有業務侵占情事，且證人甲○對開會時
      是否有談到被告侵占之事均答稱不記得或不清楚，其證言自難作為有利被告之
      證據。
    (二)又被告雖辯稱全盛公司以盤貨方式變相將錢借給李世河等人，因渠等跳票，依
      照公司指示要求他們填出貨單作為擔保，並無業務登載不實云云。惟查，對於
      公司是否變相將錢借給他人一事，證人李英豪證稱：開會時公司主管並未指示
      把酒賣掉借現金給第三人等語（見自更字卷第七十一頁），而證人李世河證稱
      ：伊並未向全盛公司買酒，亦未向全盛公司借錢，只有私下與被告有金錢往來
      ，欠被告五、六百萬元，八十八年十二月中旬被告說可以向公司融資，但要簽
      出貨單，伊當天則在六張空白出貨單上簽名等語（見自更字卷第三十一頁，自
      字卷第一卷第一一六頁、第二四四頁背面）；證人陳晟賢證稱：伊並未向全盛
      公司或戊○○借錢，但實際上有跟全盛公司買酒，出貨時也都有簽出貨單，後
      來因跳票，共積欠公司一百多萬元，八十七年底戊○○說公司在查帳，為了對
      公司有所交代必須要簽出貨單，才在一天內簽了三張空白出貨單等語（見自更
      字卷第七十二頁至第七十三頁）；證人江宏政證稱：伊雖然有向全盛公司買酒
      ，但數量不多，且私下有向被告借錢，共積欠被告二百多萬元，八十七年九月
      間被告拿空白出貨單來，說公司現在要查帳，要伊填出貨單，那時才知道被告
      係將公司的酒賣掉後借錢給伊，但為了解決債務只好在空白出貨單上簽名等語
      （見原審八十九年度自字第二三號八十九年七月十一日、八月一日訊問筆錄）
      ，足見證人陳晟賢與全盛公司係單純買賣關係，而李世河、江宏政係私下向被
      告借款，與全盛公司私下並無金錢借貸往來，被告辯稱係公司指示將錢借給李
      世河等人云云，顯係卸責之詞。又李世河簽發之出貨單出貨日期分別為八十七
      年七月二十三日、七月三十一日、八月二十日、八月二十四日、九月五日、九
      月十八日，陳晟賢簽發之出貨單出貨日期分別為八十七年六月十九日、七月二
      十日、八月十日，江宏政簽發之出貨單出貨日期分別為八十七年七月三日、七
      月十八日、七月二十五日、八月二十日，然上開三位證人均證稱出貨單是在同
      一天所簽發，且出貨單上所寫之貨物，李世河等人並無出貨之事實。且該三位
      證人證稱，僅積欠借款或貨款一百萬至五百萬元不等，惟各該證人填寫之出貨
      單上所載之金額均較渠等實際積欠之貨款或借款超出甚多，顯見被告係為了掩
      飾侵占之行為，而填寫不實之出貨單回繳公司。
    (三)本件經長誌聯合會計師事務所曾光輝予以核算，被告所經管之光復店庫存減少
      部分為一千五百０三萬三千０二十八元；出貨予李世河、陳晟賢、江宏政三人
      ，而由戊○○連續在其業務上所掌管之出貨單上，記載出貨之貨物價額，計李
      世河部分為二千三百三十萬０四百元；陳晟賢部分為七百九十六萬三千二百元
      ；江宏政部分為一千八百二十五萬二千元，有該會計師所出具之計算報告書四
      件在卷足憑。
    (四)被告所舉證人己○○、丁○○雖證稱，全盛公司有同意以出售酒類而實際對客
      戶放款業務之事實，但彼等亦證稱，所有操盤都是台北的戊○○負責，客戶是
      由戊○○找的，是找戊○○幫忙衝業績，支票也有兌現。證人辛○○（全盛公
      司中壢店店長）則證稱，我們有作盤貨的業務，都是台北的戊○○分好再盤給
      我們，實際上他把貨交給何人，我們也不知道，但我們分店實際上有這個業績
      。因為分店有業績的壓力，所以我們必須要衝刺，被告戊○○與我們聯絡，叫
      我們把業績掛在我們這邊，由他與總公司負責出貨，支票會交給我，我再交給
      總公司，事實上他有無出貨，我們也不知道，但他確實會下這個單子。證人謝
      豐如（全盛公司之職員）證稱，我不知道什麼叫盤貨，公司沒有要我做讓客人
      借錢的事；甲○（全盛公司迪化店職員）及丙○○（全盛公司台中店職員）亦
      證稱，並無做盤貨之事；證人王俊晴（良運洋行負責人之子）證稱：良運洋行
      與全盛公司的酒品買賣都是我在負責。只有做買賣的業務，我有賣酒給全盛，
      也有向他們買酒，有利潤我們就做。並沒有說沒有真正買賣，拿支票衝業績之
      事。且不論全盛公司是否有同意該公司分店，為衝業績，而默許分店做放款之
      業務，亦不得因此認定被告侵占公司貨物價額之做法係屬合法，而認定被告無
      侵占之情事。綜上所述，本案事證明確，被告犯行堪以認定。再本案事證已明
      ，被告請求再傳訊庚○○、陳豐華證明全盛公司准許各分店做放款業務云云，
      本院認無再加傳訊之必要，併此敘明。
二、核被告所為，係犯刑法第三百三十六條第二項業務侵占罪及同法第二百十六條行
    使第二百十五條之業務登載不實罪，又業務登載不實之犯行為行使業務登載不實
    之犯行所吸收，不另論罪。被告先後多次業務侵占及行使業務登載不實犯行，均
    時間緊接，所犯係構成要件相同之罪名，均應依連續犯規定以一罪論並加重其刑
    。其所犯上開二罪間有方法結果之牽連關係，應依刑法第五十五條規定從一重之
    業務侵占罪論處。又被告於八十八年一月十九日，以其係自訴人公司職員，受僱
    期間將賣酒所得之票據存入自己私人帳戶，再開自己的期票繳付公司，為了避免
    自己的票跳票，於是在無人實際買貨之情形下，以假借名義向公司進貨出售換取
    現金之方式取得貨款，以免私人期票不致退票等情，具狀向台灣台北地方法院檢
    察署自首，有該署八十八年度偵字第二四五四號卷可稽，雖被告於審判中對其犯
    罪事實有所主張或辯解，然此係被告辯護權之行使，不能因此即否定被告自首之
    事實，被告合於刑法第六十二條前段所定「對於未發覺之罪自首而受裁判」之自
    首要件，應依法減輕其刑。前述刑之加重及減輕，依刑法第七十一條第一項規定
    ，先加後減之。
三、又法院於不妨害事實同一之範圍內，得自由認定事實，適用法律，不受自訴狀記
    載罪名拘束，最高法院四十六年台上字第四○六號著有判例可資參照，再按刑法
    上之背信罪，乃一般之違背任務犯罪，必不成立詐欺、侵占、竊盜等特別犯罪，
    始有該背信罪之適用。自訴人以被告明知李世河等人並無出貨之事實卻偽填出貨
    單而有背信罪嫌，然本院認為被告應構成侵占罪已如前述，不受自訴人所述罪名
    之拘束，附此敘明。
四、原審予以論罪科刑，固非無見，惟被告侵占之金額應為六千四百五十四萬八千六
    百二十八元，乃原審認定僅二千多萬元，與事實不符，又被告記載內容不實之出
    貨單交回全盛公司，乃係掩飾其侵占之犯行，該出貨單雖有不實，此不過被告犯
    罪之方法，不能再論被告詐欺罪，且此部分不應再為無罪之諭知（詳如後述），
    原審認被告不另成立詐欺罪，固無不當，惟原審另就詐欺部分為無罪之諭知，即
    有未洽。被告提起上訴，仍執陳詞，否認犯罪，固無可採，自訴人提起上訴，指
    被告應另成立詐欺罪，亦無可採，惟自訴人指原審認定被告侵占貨物之價額有誤
    ，則為有理由，應由本院將原判決撤銷改判，審酌被告犯罪動機、犯後態度、犯
    罪所得甚鉅、惟於犯罪未發覺前自首等一切情狀，量處如主文所示之刑。
五、自訴意旨另以：被告於八十七年七月起，明知李世河、陳晟賢、江宏政等三人並
    無購酒之事實，被告竟自己簽名為營業員，記載李世河、陳晟賢、江宏政向自訴
    人購貨，以出貨單向向自訴人詐欺公司貨品，因認被告另涉有詐欺罪嫌云云。本
    件自訴人認被告涉有詐欺，無非係以證人李世河、陳晟賢、江宏政之證言及上開
    三人簽發之出貨單等，為其所憑之主要論據。經查：刑法第三百三十九條詐欺取
    財罪之成立，須行為人施用詐術，而相對人因此詐術陷於錯誤而交付財物始足當
    之，若相對人交付財物非因陷於錯誤而交付，自與詐欺取財罪之構成要件未合。
    本件自訴代理人供稱：只要分店長填出貨單即可出貨，並不需要先知道何人要購
    買，本件並非先看到李世河、陳晟賢、江宏政之出貨單才將酒類交付給被告等語
    （見原審九十年八月十日審理筆錄）。核與證人李英豪證稱：出貨給店長時，並
    不需要先看到客戶之出貨單等情節相符（見原審九十年三月七日訊問筆錄），則
    自訴人既非因見到李世河等人之出貨單陷於錯誤而交付酒品予被告，被告自不構
    成詐欺取財罪，而被告記載此出貨單，無非係掩飾其侵占之犯行，不能認被告另
    犯詐欺罪，此部分不能科被告以詐欺刑責，惟依自訴人所述之事實，此為被告犯
    侵占罪之部分行為，故不另為無罪之諭知。
六、台灣板橋地方法院八十九年度偵字第一五四三○號移送併辦意旨略以：被告於八
    十七年九月間，向李世河佯稱有辦法辦理融資貸款，只要提供房地設定抵押即會
    撥款二仟五百萬元，使李世河陷於錯誤提供其房地供給財將公司設定抵押權，嗣
    於八十八年間收到法院傳票發現被告因業務侵占被訴始知受騙，因認被告涉有詐
    欺取財罪嫌等語，惟本件被告係構成侵占罪已如前述，移送併辦部分與本院論罪
    科刑部分構成要件不同而無連續犯裁判上一罪關係，自應退回檢察官另行偵處。
據上論斷，應依刑事訴訟法第三百六十九條第一項前段、第三百六十四條、第二百九
十九條第一項前段，刑法第五十六條、第三百三十六條第二項、第二百十六條、第二
百十五條、第五十五條、第六十二條前段，罰金罰鍰提高標準條例第一條前段，判決
如主文。
中      華      民      國    九十二    年     七     月     二十二     日
                            臺灣高等法院刑事第三庭
                                審判長法  官  張  連  財
                                      法  官  張  傳  栗
                                      法  官  林  明  俊
右正本證明與原本無異。
不得上訴。
                                      書記官  蕭  進  忠
中      華      民      國    九十二    年      七      月    二十二    日
附錄法條：
刑法第三百三十六條第二項
對於業務上所持有之物，犯前條第一項之罪者，處六月以上五年以下有期徒刑，得併
科三千元以下罰金。
前二項之未遂犯罰之。


司法院資訊處製作；財團法人民間司法改革基金會備份。
